最高法院民事判決　　　　　　一○○年度台上字第一六一八號
上　訴　人　張月英
訴訟代理人　林見軍律師
被 上訴 人　賴妙慈
　　　　　　賴妙茵
共　　　同
法定代理人　王麗惠
　　　　　　賴宗林
上列當事人間請求分割共有物事件，上訴人對於中華民國一○○
年三月十五日台灣高等法院台中分院第二審判決（九十九年度上
字第一六九號），提起上訴，本院判決如下：
    主  文
原判決廢棄，發回台灣高等法院台中分院。
    理  由
本件被上訴人主張：坐落台中市○區○○段一○一之二八、一○
一之二九地號土地為兩造共有，並無因物之使用目的而有不能分
割之情形，兩造間亦未訂有不分割之特約，因無法達成協議分割
等情，求為實物分割之判決。
上訴人則以：系爭土地係台中市政府六一之三七九號使用執照建
物之建築基地及法定空地，依法不得分割等語，資為抗辯。
原審廢棄第一審所為分割判決，改按如原判決附圖甲案所示方法
分割，並命被上訴人按原判決附表所示金額補償上訴人，無非以
：系爭土地為兩造共有，被上訴人之應有部分各為五分之一，上
訴人之應有部分為五分之三，依其使用目的並無不能分割情形，
兩造復未訂立不分割之特約，因無法達成分割協議，被上訴人請
求裁判分割，自應准許。又共有土地之分割，只屬原物位置之分
配及所有權之分割，與法定空地之分割係自建築基地中割出，不
再為原建築基地法定空地使用之情形無涉，與重新分割取得之土
地，能否單獨申請建築執照，如何規劃始符申請建築執照之要件
等問題，亦屬二事，尚不得據此認有不能分割之情形。系爭二筆
土地上建號三五二九、三五三○之建物，固係於六十一年六月二
日與其他二十八戶地上二層平價住宅均以當時西區○○○段一○
一、一○二之七地號二筆土地為建築基地而建成取得六一之三七
九號使用執照，惟該建築基地旋於六十三年五月十五日按三十戶
房屋所有分割為三十筆，系爭一○一之二八、一○一之二九地號
土地即自一○一地號土地割出，而為三五二九、三五三○建號房
屋使用之基地，兩造原則上應各有一棟房屋之基地，依原判決附
圖甲案，可使兩造分得之土地南側均可通行至主要道路，並使上
訴人所有現居其內之建物不致遭人訴請拆除，較為妥當。又系爭
土地因其位處旁街、角地而價值有異，應以金錢為補償，經囑託
華聲科技不動產估價師事務所（下稱華聲估價師事務所）鑑定，
被上訴人應補償上訴人之金額如原判決附表所示等詞，為其判斷
之基礎。
惟按建築法所稱建築基地，係指供建築物本身所占之地面及其所
應留設之法定空地。法定空地之留設，應包括建築物與其前後左
右之道路或其他建築物間之距離，其寬度於建築管理規則中定之
。應留設之法定空地，非依規定不得分割、移轉，並不得重複使
用；其分割要件及申請核發程序等事項之辦法，由中央主管建築
機關定之。此觀建築法第十一條規定甚明。內政部依此訂定發布
建築基地法定空地分割辦法，該辦法第三條第一款、第四條、第
五條第一項分別規定：建築基地之法定空地併同建築物之分割，
非於分割後合於每一建築基地之法定空地與建築物所占地面應相
連接，連接部分寬度不得小於二公尺，不得為之；建築基地空地
面積超過依法應保留之法定空地面積者，其超出部分之分割，應
以分割後能單獨建築使用或已與其鄰地成立協議調整地形或合併
建築使用者為限；申請建築基地法定空地分割，應檢附直轄市、
縣市主管建築機關准予分割之證明文件。查台中市政府九十九年
八月十日府都建字第○九九○二二一八二七號函已載明系爭土地
於六十三年五月十五日分割自同市○區○○○段一○一地號土地
，該一○一地號土地為領有該府核發六一之三七九號使用執照地
上二層三十戶平價住宅之建築基地及法定空地（見原審卷第二七
頁）。原審囑託鑑定之華聲估價師事務所亦於鑑定報告中表明：
台中市政府六一之三七九號使用執照建物建築地址所在之台中市
○區○○○段一○一、一○二之七地號土地，業於六十三年五月
七日分割為台中市○區○○段一○一之四至一○一之六七等地號
，而本勘估標的地籍套繪圖，因建築基地建造完成時間在台中市
政府主管建築機關開始實施建築地籍套繪作業之前，故當時六一
之三七九號使用執照所留設之法定空地佔系爭土地之面積多寡難
以確認，故系爭土地之管制情形存在不確定因素等語（見外放鑑
定報告第三四、三五頁）。又兩造分別所有之三五二九、三五三
○建號建物坐落基地為系爭一○一之二八、一○一之二九地號土
地，有建物謄本可稽（見原審卷第七頁），惟鑑定報告記載系爭
一○一之二九地號土地上有三五二九建號建物一棟，一○一之二
八地號有鐵皮屋坐落於上（見鑑定報告第一二頁），似與原審認
定兩造各自所有之三五二九、三五三○建號建物係分別坐落於系
爭一○一之二九、一○一之二八地號土地有異。原審未審認並說
明系爭分割方法是否符合建築法第十一條、建築基地法定空地分
割辦法規定，則其是否合法，並兼顧經濟效用及全體共有人之利
益，事實尚欠明瞭，本院無從為法律上之判斷。上訴論旨，指摘
原判決不當，求予廢棄，非無理由。
據上論結，本件上訴為有理由。依民事訴訟法第四百七十七條、
第四百七十八條，判決如主文。
中    華    民    國  一○○  年    九    月  二十九  日
                      最高法院民事第四庭
                          審判長法官  劉  福  來  
                                法官  陳  國  禎  
                                法官  陳  重  瑜  
                                法官  盧  彥  如  
                                法官  許  澍  林  
本件正本證明與原本無異
                                      書  記  官  
中    華    民    國  一○○  年    十    月   十一   日
                                                      Q